【裁判字號】    98,訴,584
【裁判日期】    990517
【裁判案由】    確認買賣關係不存在等
【裁判全文】
臺灣士林地方法院民事判決               98年度訴字第584號
原      告  華南商業銀行股份有限公司
法定代理人  甲○○
訴訟代理人  侯水深律師
            張沐芝律師
被      告  丙○○
            乙○○
上  一  人
訴訟代理人  陳德峰律師
複 代理 人  周建才律師
上列當事人間確認買賣關係不存在等事件，本院於民國99年4 月
26日言詞辯論終結，判決如下：
    主  文
原告之訴及假執行之聲請均駁回。
訴訟費用新臺幣貳萬貳仟肆佰捌拾元由原告負擔。
    事  實  及  理  由
壹、程序部分
    按當事人喪失訴訟能力或法定代理人死亡或其代理權消滅者
    ，訴訟程序在有法定代理人或取得訴訟能力之本人承受其訴
    訟以前當然停止，惟於有訴訟代理人時不適用之；另承受訴
    訟人，於得為承受時，應即為承受之聲明，民事訴訟法第17
    0 條、第173 條本文及第175 條第1 項分別定有明文。原告
    之法定代理人已於本件訴訟繫屬後之民國98年7 月1 日由李
    正義變更為甲○○，有原告總行98年6 月30日人管字第0980
    7453號函附卷可稽（本院卷第32頁），原告並具狀由甲○○
    承受訴訟，於法相合，應予准許。
貳、實體部分
一、原告起訴主張：被告丙○○於97年間簽發發票日為97年9 月
    19日、票面金額分別為新臺幣（下同）109 萬2,000元、107
    萬5,000 元之支票（下稱「系爭支票」）予訴外人五洲油壓
    工業有限公司（下合稱「五洲公司」），嗣五洲公司背書轉
    讓系爭支票予伊，經伊提示付款後因被告丙○○存款不足而
    遭退票。被告丙○○知悉其財務狀況惡化，為免財產被強制
    執行，乃於97年9 月15日就如附表所示之不動產（下稱「系
    爭不動產」）與被告乙○○通謀虛偽訂立不動產買賣契約（
    下稱「系爭債權契約」），並於同月26日完成所有權移轉登
    記（下稱「系爭物權行為」）。是系爭債權契約及系爭物權
    行為既屬通謀虛偽意思表示，依民法第87條第1 項之規定，
    應為無效。且被告係基於損害伊之債權之目的，規避伊對系
    爭不動產之強制執行而為系爭債權契約及系爭物權行為。是
    被告所為顯係違反善良風俗，依民法第72條之規定亦屬無效
    。爰依民法第87條第1 項本文及第72條之規定，先位訴請確
    認系爭債權契約及系爭物權行為無效。再者，縱系爭債權契
    約及系爭物權行為非屬無效，然亦屬收受不相當對價之有償
    行為，而有害伊債權之受償。爰依民法第244 條第2 項之規
    定，備位訴請撤銷系爭債權契約及系爭物權行為。另依同法
    第242 條第2 項、第244 條第4 項、第767 條之規定，代位
    被告丙○○訴請被告乙○○塗銷系爭不動產所有權移轉登記
    等語。並聲明：(一)先位部分：1.確認被告間系爭債權契約及
    系爭物權行為均不存在。2.備位部分：被告間之系爭債權契
    約及系爭物權行為應予撤銷。(二)被告乙○○應塗銷系爭不動
    產於97年9 月26 日 經臺北縣汐止地政事務所以買賣為登記
    原因所為之所有權移轉登記。
二、被告則以：伊等所為之系爭債權契約、系爭物權行為均屬真
    正，被告乙○○已給付850 萬元予被告丙○○，作為系爭不
    動產之買賣價金，並已繳清相關契稅及印花稅。是系爭債權
    契約、系爭物權行為並非通謀虛偽意思表示，亦非基於損害
    原告之債權所為，自無違反善良風俗之情形。且原告對被告
    丙○○之債權並無公示外觀，第三人無從知悉，是被告乙○○當不可能基於侵害原告債權之目的，而買受系爭不動產。
    況被告丙○○因系爭債權契約、系爭物權行為，而受有850
    萬元之對價，故本件亦無對價不相當而損害原告債權受償之
    情形。再者，被告間於97年9 月15日即已簽訂系爭債權契約
    ，被告丙○○於同月26日完成系爭物權行為自係就其既存債
    務為清償，而非詐害債權行為等語。並聲明：原告之訴駁回
    。
三、不爭執事項（見本院99年3月26日準備程序日筆錄）：
  (一)被告丙○○於97年間簽發系爭支票予五洲公司，五洲公司背
    書轉讓予原告後，經原告於97年9 月19日提示付款因被告丙○○存款不足而遭退票。
  (二)被告丙○○於97年9 月26日將系爭不動產以買賣為原因，移
    轉登記予被告乙○○。系爭不動產目前登記為被告乙○○所
    有。
四、得心證之理由：
    原告主張系爭債權契約及系爭物權行為均屬被告間之通謀虛
    偽意思表示，且有違善良風俗，故應為無效。又縱非無效，
    亦係被告丙○○收受不相當對價所為之有償行為，而有害於
    伊債權之受償，伊得訴請撤銷等語，然為被告所否認，並以
    前開情詞置辯。是本件之爭點為：(一)系爭債權契約及系爭物
    權行為是否係兩造基於通謀虛偽意思表示所為？(二)系爭債權
    契約及系爭物權行為是否違背善良風俗而無效？(三)原告得否
    依民法第244 條第2 項撤銷系爭債權契約及系爭物權行為？
    茲論述如下：
  (一)系爭債權契約及系爭物權行為並非兩造基於通謀虛偽意思表
    示所為。
    1.按當事人主張有利於己之事實者，就其事實有舉證之責任
      ，民事訴訟法第277 條本文定有明文。次按主張法律關係
      存在之當事人，僅須就該法律關係發生所須具備之特別要
      件，負舉證之責任，至於他造主張有利於己之事實，應由
      他造舉證證明；第三人主張表意人與相對人通謀而為虛偽
      意思表示者，該第三人應負舉證之責，最高法院亦分別著
      有48年臺上字第887 號、48年臺上字第209 號判例可資參
      照。是綜酌上開法條規定及判例意旨，本件原告主張被告
      間就系爭債權契約及系爭物權行為皆為通謀虛偽意思表示
      ，因系爭債權契約及系爭物權行為之主體即被告皆主張確
      有買賣、移轉之意思表示合致，並已辦理所有權移轉登記
      ，形式上系爭債權契約及系爭物權行為要件即已具備，原
      告為法律行為主體外之第三人，其主張該意思表示合致係
      出於通謀虛偽，自應負舉證之責。
    2.經查，原告主張被告間出於通謀虛偽而為買賣、移轉系爭
      不動產，係以被告丙○○於97年9 月25日將其所有坐落臺
      中市○○區○○段169-2 地號土地及其上臺中市○○區○○段398 建號即門牌號碼臺中市○○區○○街66巷8 號5
      樓之9 之房屋（下稱「臺中不動產」），設定第二順位最
      高限額抵押權100 萬元予被告乙○○（下稱「系爭最高限
      額抵押權」）等情，為其論據。惟查，被告丙○○就設定
      系爭最高限額抵押權一節，稱伊當時有資金需求，故另向
      被告乙○○借款，伊為擔保該借款，乃為被告乙○○設定
      系爭最高限額抵押權等語明確。又原告於97年9 月19日提
      示系爭本票，因被告丙○○存款不足而遭退票等情，為兩
      造所不爭執（見上三之(一)），足徵被告丙○○辯稱伊當時
      有資金需求，故另向被告乙○○借款等語，應屬實在。是
      被告丙○○於97年9 月間既有資金需求，而向被告乙○○
      借款，則其因此出售系爭不動產以變現，亦與常情無違。
      況被告丙○○是否與被告乙○○間另有消費借貸之法律關
      係而設定系爭最高限額抵押權予被告乙○○，與被告有無
      買賣、移轉系爭不動產之真意尚屬二事。尚難僅以被告間
      另有借款及設定系爭最高限額抵押權之情形，而認系爭債
      權契約、系爭物權行為為通謀虛偽意思表示。
    3.被告間係於97年9 月15日訂立系爭債權契約，同月26日為
      系爭物權行為，被告乙○○於簽訂系爭債權契約之同時給
      付被告丙○○70萬元，並於同月22日繳納印花稅、契稅等
      情，有系爭債權契約、印花及契稅繳款書等件影本（本院
      卷第16至27頁）附卷可稽。且證人即承辦系爭不動產移轉
      登記之代書丁○○業於99年3 月26日準備程序期日證稱：
      被告丙○○就出售系爭不動產之相關稅費有徵詢過我們，
      97 年9月15日被告簽署系爭債權契約之前1 、2 天有來徵
      詢稅費的問題，簽約時被告乙○○即付了頭期款70萬元，
      第2 期款80萬係在稅單核發之後給付，尾款700 萬元則係
      在辦理系爭不動產所有權移轉登記完成後，由被告乙○○
      之貸款銀行即中國信託商業銀行代償被告丙○○之貸款銀
      行即國泰人壽保險股份有限公司。據伊所知，兩造沒有特
      殊之關係，就是一般買賣雙方關係等語屬實（本院卷第68
      頁）。並有被告乙○○於97年9 月24日、10月8 日及10月
      13日之匯款紀錄存卷為憑（本院卷第47頁）。足證被告確
      曾委託丁○○辦理系爭不動產之買賣及移轉所有權登記事
      宜，被告間就系爭不動產之買賣交易過程與一般不動產買
      賣過程並無二致。
    4.稽諸系爭債權契約之價款收付明細表所示（本院卷第21頁
      ），可知兩造約定系爭不動產之買賣價金尾款700 萬元部
      分，其中509 萬7,002 元係由被告乙○○匯款至國泰人壽
      保險股份有限公司設於國華世華商業銀行城東分行之帳戶
      。核與被告所提中國信託商業銀行匯款509 萬7,002 元至
      國泰人壽保險股份有限公司之匯款申請單及被告乙○○存
      款509 萬7,002 元至提中國信託商業銀行之存款單相符（
      本院卷第75至76頁）。國泰人壽保險股份有限公司並於97
      年10月13日以系爭不動產所擔保之借款已清償為由，塗銷
      其原於系爭不動產上設定之抵押權登記，此亦有系爭不動
      產之異動索引存卷可稽（北院卷第43頁）。由此益徵，被
      告乙○○給付與被告丙○○之509 萬7,002 元係作為清償
      被告丙○○因買受系爭不動產而向國泰人壽保險股份有限
      公司之借款，並據以塗銷國泰人壽保險股份有限公司原設
      定於系爭不動產上之抵押權登記。是被告乙○○給付予被
      告丙○○之金錢應為其買受系爭不動產之對價無疑。原告
      主張被告乙○○給付予被告丙○○之款項非系爭不動產之
      價金云云，應非可採。
    5.況被告乙○○為買受系爭不動產而向中國信託商業銀行貸
      款550 萬元，並由中國信託商業銀行自帳號00000-000000
      -0之帳戶中撥款至被告乙○○於中國信託商業銀行帳號00
      0000000000號帳戶內等情，有中國信託商業銀行放款撥款
      憑證存卷為憑（本院卷第76頁）。而依被告乙○○於中國
      信託商業銀行帳號000000000000號帳戶存摺內頁影本所示
      （本院卷第47頁），可知被告乙○○均有如期繳納還款至
      中國信託商業銀行帳號00000-000000-0之帳戶。倘被告乙○○並未買受系爭不動產而仍有被告丙○○保有系爭不動
      產之所有權，何以被告乙○○均如期給付買受系爭不動產
      之貸款？是被告抗辯其等確有買賣、移轉系爭不動產之真
      意等語，應屬可採。
    6.此外，原告並未提出相當之事證佐證系爭債權契約、系爭
      物權行為屬通謀虛偽意思表示。是尚非得當然推論被告丙○○於負債後之財產處分，即係出於規避債權人強制執行
      之目的而為之通謀虛偽意思表示。準此，原告主張被告間
      於97年9 月間就系爭不動產所為之系爭債權契約、系爭物
      權行為皆係出於通謀虛偽意思表示之事實，所為舉證尚有
      不足，自難認其主張為真實。
  (二)被告丙○○將系爭不動產出售移轉於被告乙○○並未因違背
    善良風俗而無效。
    按債務人為規避債權人對其所有不動產為強制執行，與第三
    人通謀訂立虛偽之買賣契約，將該不動產所有權移轉登記於
    該第三人者，其行為以侵害債權人之債權為目的，與善良風
    俗不能謂無違背，依民法第72條規定，亦屬無效，最高法院
    固著有80年度臺上字第1412號判決要旨可供參照。惟原告未
    能證明被告間就系爭不動產所為之系爭債權契約、系爭物權
    行為係通謀虛偽意思表示一節，業如上述（見上四之(一)），
    則本件自與上開最高法院判決要旨所示之情形有間。從而，
    被告間之系爭債權契約、系爭物權行為既無從認為係通謀虛
    偽意思表示，自無違反善良風俗之情形，故原告主張系爭債
    權契約、系爭物權行為依民法第72條規定，亦屬無效云云，
    亦非可採。
  (三)原告不得依民法第244 條第2 項撤銷系爭債權契約及系爭物
    權行為。
    1.按債務人所為之有償行為，於行為時明知有損害於債權人
      之權利者，以受益人於受益時亦知其情事者為限，債權人
      得聲請法院撤銷之，民法第244 條第2 項定有明文。又債
      權人得依民法第244 條規定行使撤銷權，以其債權於債務
      人為詐害行為時，業已存在者為限，若債務人為詐害行為
      時，其債權尚未發生，自不許其時尚非債權人之人，於嗣
      後取得債權時，溯及的行使撤銷權，最高法院62年臺上字
      第2609號判例要旨參照。次按發票人所發遠期支票，如執
      票人按照票載日期或於票載日期以後為付款之提示者，則
      票載日期當然為發票日，不得於票據以外，以當事人所證
      明之實際發票日期為發票日，最高法院52年臺上字第2365
      號判決要旨亦有明文。是票據債權人所持遠期支票亦以票
      載發票日為票據債權發生時點，倘債務人為詐害行為時，
      支票之票載發票日尚未屆至，則票據債權既未發生，票據
      債權人當不得依民法第244 條第2 項行使撤銷權。
    2.經查，系爭支票之票載發票日為97年9 月19日，被告則於
      97年9 月15日簽署系爭債權契約等情，有系爭支票影本（
      北院卷第19至20頁）及系爭債權契約（本院卷第16至21頁
      ）附卷可稽。則被告間成立系爭債權契約之時點既先於原
      告取得系爭支票債權之時點，則揆諸首開說明，縱被告丙○○簽署系爭債權契約時明知有損害於原告之權利，原告
      亦不得依民法第244 條第2 項之規定，撤銷系爭債權契約
      。
    3.又按債務已屆清償期，債務人就既存債務為清償者，固生
      減少積極財產之結果，但同時亦減少其消極財產，於債務
      人之資力並無影響，不得指為民法第244 條第1 項或第2
      項之詐害行為（最高法院55年臺上字第2839號判決要旨參
      照）。
    4.查被告於97年9 月15日簽署系爭債權契約時，約定被告同
      意委託黃振華地政事務所代辦系爭不動產所有權移轉登記
      事項，被告丙○○同時將系爭不動產之所有權狀交付承辦
      代書保管，並將印鑑章、印鑑證明、身分證明文件、稅單
      等過戶資料交付代書收執並用印等情，此觀諸系爭債權契
      約第3 條約定自明。是被告丙○○於97年9 月15日即對被
      告乙○○負有移轉系爭不動產所有權之義務，被告丙○○
      於97年9 月26日將系爭不動產所有權移轉登記予被告乙○○，僅係就其既存其債務為清償，故系爭物權行為固生減
      少被告丙○○積極財產之結果，但同時亦減少其消極財產
      。是依上開判例要旨所示，被告辯稱系爭物權行為並非民
      法第244 條第2 項之詐害行為，原告不得訴請撤銷等語，
      即屬有據。
五、綜上所述，原告未提出相當之事證佐證系爭債權契約、系爭
    物權行為均屬通謀虛偽意思表示，或有違反善良風俗之情形
    。且於97年9 月15日被告簽署系爭債權契約時，系爭支票票
    據債權尚未發生。而系爭物權行為僅係被告丙○○為履行其
    因系爭債權契約所負之義務而為，故原告均不得依民法第24
    4 條第2 項之規定訴請撤銷系爭債權契約及系爭物權行為。
    從而，原告依民法第87條第1 項本文及第72條之規定，先位
    訴請確認被告間系爭債權契約及系爭物權行為關係均不存在
    ，另依同法第244 條第2 項之規定，備位訴請撤銷系爭債權
    契約及系爭物權行為，並代位被告丙○○請求被告乙○○塗
    銷系爭不動產於97年9 月26日經臺北縣汐止地政事務所以買
    賣為登記原因所為之所有權移轉登記，均無理由，應予駁回
    。
六、本件訴訟費用額確定為2 萬2,483 元（即原告預繳之第一審
    裁判費），並應由原告負擔。
七、本件判決基礎已臻明確，兩造其餘之攻擊防禦方法及訴訟資
    料經本院斟酌後，核與判決不生影響，無一一論述之必要，
    併予敘明。
據上論結，原告之訴為無理由，依民事訴訟法第78條、第87條第
1項，判決如主文。
中    華    民    國    99    年    5     月    17    日
                  民事第三庭  審判長法  官  張國勳
                                    法  官  王本源
                                    法  官  林尚諭
以上正本證明與原本無異。
如對本判決上訴，應於判決送達後20日內向本院提出上訴狀。
中    華    民    國    99    年    5     月    18    日
                                    書記官  吳華瑋
附表：
 土地：
┌─┬─────────────┬──┬──┬──────┬─────┐
│土│   土    地    標    示   │    │    │  面   積   │ 權利範圍 │
│  ├───┬────┬────┤地號│地目│            │          │
│  │ 縣市 │鄉鎮市區○   段   │    │    │（平方公尺）│          │
│  ├───┼────┼────┼──┼──┼──────┼─────┤
│地│台北縣│ 汐止市 ○○○○段│ 3  │ 建 │    7,842   │ 38/10000 │
└─┴───┴────┴────┴──┴──┴──────┴─────┘
 建物：
┌─┬───┬──────┬──────┬─────────────┬──────┐
│建│      │  基地座落  │            │    建物面積（平方公尺）  │            │
│  │      │            │建築式樣、主├──────┬──────┤            │
│  │ 建號 ├──────┤要建築材料及│            │附屬建物主要│  權利範圍  │
│  │      │  建物門牌  │  房屋層數  │樓層面積合計│建築材料及用│            │
│  │      │            │            │            │     途     │            │
│  ├───┼──────┼──────┼──────┼──────┼──────┤
│  │      │康誥坑段3地 │            │            │            │            │
│  │      │號          │            │            │            │            │
│  │      ├──────┤鋼筋混凝土造│3層：145.56 │陽台：16.38 │            │
│  │ 1158 │台北縣汐止市│19層        │總面積：    │            │    全部    │
│  │      │水源路2段54 │            │145.56      │            │            │
│  │      │號3樓       │            │            │            │            │
│  ├───┼──────┼──────┼──────┼──────┼──────┤
│  │      │康誥坑段3地 │            │地下1層：   │            │            │
│  │      │號          │            │3,217.56    │            │            │
│  │      ├──────┤            │地下2層：   │            │            │
│  │      │台北縣汐止市│鋼筋混凝土造│5,059.52    │            │ 257/100000 │
│  │ 1302 │水源路2段38 │19層        │地下3層：   │            │            │
│  │      │號等地下1、2│            │5,059.52    │            │            │
│  │      │、3樓       │            │總面積：    │            │            │
│物│      │            │            │13,336.60   │            │            │
└─┴───┴──────┴──────┴──────┴──────┴──────┘

司法院資訊處製作；財團法人民間司法改革基金會備份。
